【裁判字號】    89,上訴,2291
【裁判日期】    900307
【裁判案由】    遺棄等
【裁判全文】
臺灣高等法院臺中分院刑事判決                  八十九年度上訴字第二二九一號
    上  訴  人  丁○○
    即  被  告
    選任辯護人  黃耀南
右上訴人因遺棄等案件，不服台灣彰化地方法院八十八年度訴字第七九六號中華民國
八十九年十月十三日第一審判決（起訴案號：台灣彰化地方法院檢察署八十八年度偵
字第四二二五號），提起上訴，本院判決如左：
      主  文
上訴駁回。
      事  實
一、丁○○患有重度憂鬱症驗安非他命引起之精神病症，為精神耗弱之人，曾於民國
    八十三年間因違反肅清煙毒條例等案件，經台灣高等法院台中分院於八十四年十
    月五日判處有期徒刑二年五月確定，於八十七年二月二十六日假釋交付保管束，
    八十七年三月廿一日假釋期滿，執行完畢。詎丁○○，於八十七年十一月八日下
    午二時十五分許，駕駛車牌號碼Ａ五－九二六九號自用小貨車，沿彰化縣福興鄉
    ○○村○○街狹窄巷道，由北往南方向行駛，行經該街八十三號前，其原應注意
    汽車行進中駕駛人應注意車前狀況，並隨時採取必要安全措施，且當時行駛係狹
    窄巷道，猶應注意減速慢行，作隨時停車準備，而依當時情形又無不能注意之情
    事，竟疏於注意，未留意前方車輛之動態，而由後追撞同方向前行乙○○所駕駛
    車牌號碼ＫＵＷ－三九七號機車，並拖行至同街六十九號，致乙○○受有右側氣
    血胸、右側脛骨骨折、右膝前十字韌帶完全性斷裂、左側鎖骨骨折及身驅、四肢
    多處深度擦傷等傷害，（過失傷害部分，業據台灣彰化地方法院判處有期徒刑四
    月確定）。丁○○於肇事後，竟未停車察看並將受傷被害人送醫，反而駕車加速
    逃離現場，遺棄因車禍受傷而陷於無自救力之乙○○於不顧，嗣該自小貨車沿狹
    窄巷道兩旁牆壁撞擊，停止於南興街五十九號前，嗣經警循線查獲。
二、案經被害人乙○○訴由彰化縣警察局鹿港分局報請臺灣彰化地方法院檢察署檢察
    官偵查起訴。
    理    由
一、上訴人即被告丁○○（下稱被告）矢口否認有右揭遺棄犯行，辯稱：伊沒有逃逸
    ，不知有撞到人，沒有遺棄云云。被告之辯護人為被告辯護稱：被告因病情發怍
    ，口吐白沬，呈意識不清狀態，並無故意肇事逃逸情形。證人即村長丙○○於九
    十年二月一日本院所為證詞，與其於八十九年一月二十日原審審理時出具證明書
    不符，有不實之情形。證人戊○○、己○○之證詞，可以證明被告於案發時，口
    吐白沬，意識不清。被告車子有撞擊巷旁牆壁之痕跡，足證其意識不清云云。辯
    謢人於原審之辯護意旨稱：被告患有「妄想型精神分裂症」，被告於肇事時病情
    發作，意識不清，而發生本件不幸車禍，被告並無遺棄被害人乙○○犯意，更無
    肇事逃逸意思，況當時商家村民甚多，得以通知救護車將傷者送醫，被害人速被
    送醫，並非使被遺棄者生命陷於危險狀態，要難論以遺棄罪等語。
二、惟查：１、告訴人即被害人乙○○（下稱告訴人）因車禍受有右側氣血胸、右側
    脛骨骨折、右膝前十字韌帶完全性斷裂、左側鎖骨骨折及身驅、四肢多處深度擦
    傷等傷害，已陷於無自救能力狀態，有澄清醫院所出具之診斷證明書附卷可憑（
    見警訊卷第十六頁）。２、被告經原審法院囑台中榮民醫院對被告做精神鑑定，
    認被告身體、腦波並無明顯異常，智商落於邊緣智能範圍，斷斷續續出現妄想性
    思考。其犯罪行為，係受其當時之精神重大壓力及殘餘之精神症狀干擾所致，但
    非已達到惡性頹退之程度，其精神狀態符合「精神耗弱」情形，尚未達到心神喪
    失程度，此有精神鑑定報告書可稽（附於原審卷宗第七四頁）。又被告於彰化縣
    福興鄉○○街八十三號前撞及告訴人後，仍能沿寬僅三公尺、歧區○○○巷道前
    行。雖有擦撞及巷道兩側房屋，但自南興街八三號撞及告訴人之地點前行約一百
    公尺，有一大於二百七十度之彎道，沿直線巷道再前行約十九公尺，有一約四十
    五度角之轉彎，續沿直線巷道行走約四十公尺，有一約九十度角之轉變，前行約
    二十八公尺，前為建物。此有道路交通事故調查報告表可據（見警訊卷第二十二
    頁）。益足認被告之精神狀態，於行為時未達心神喪失之程度。如被告已達心神
    喪失之程度，即為全無觀察、判斷能力之人，自不能沿上開寬僅三公尺之Ｓ型巷
    道前行。雖證人許清福於八十九年三月一日原審調查時，證稱：被告不醒人事，
    口吐白沬，全身發抖等語（見原審卷第六九頁反面）。證人戊○○證稱：看見被
    告躺在車前約四、五公尺處，好像發瘋，口有一點白沬等語（見本院卷第五十頁
    ）。又證人即被告之妹許昔靜證稱：我見被告要開車出去，問他去那裡？被告沒
    有回答，就馬上騎車跟著。看到時，被告已撞到很多人，車已停著，人很恍忽，
    口吐白沫等詞（見本院卷第六四頁）。證人許登博證稱：當時人很多，村長丙○○也在場，被告口吐白沫等詞（見本院卷第六五頁）。上開證人雖均證稱被告有
    口吐白沫之情形，或不醒人事，但上開證人並非具精神鑑定專業能力之人，其等
    所為被告心神狀態之陳述，均係其等臆測之詞，皆不足採為被告於行為時，已達
    心神喪失之程度。至證人即三和村長丙○○曾出具證明書，謂被告於發生本件車
    禍時，口吐白沫，昏迷云云，有該紙證明書附卷可憑（見原審卷第五八頁）。但
    丙○○於本院證稱：伊並未在場，不知被告有口吐白沫之情形。證明書所載不正
    確等語（見本院卷第六二頁）。丙○○所出具之證明書是否依其所見記載，已非
    無疑。且丙○○並非專業人員，其所為被告昏迷之陳述，縱確係其所見，亦僅係
    個人臆測之詞，自亦不能採為被告已達心神喪失程度之證據。是本件被告於發生
    車禍時，係為一精神耗弱之人，應可認定。３、又被告於撞擊告訴人使其成為無
    自救能之人後，未停車將被害人送醫，卻仍駕車逃離，停於南興街五十九號前，
    亦有上開道路交通事故調查報告表可據，足認被告將告訴人遺棄於現場。縱當時
    尚有村民在旁，惟被告既肇事，即依道路交通管理處罰條例第六十二條第一項規
    定，負有救護義務，其遺棄告訴人於不顧，不因是否有他人可救護告訴人而有不
    同。被告右揭遺棄犯行，事證明確，可以認定。
四、被告於駕車撞擊告訴人，致告訴人成為無自救能力之人後，仍駕車逃離，將告訴
    人遺棄現場之行為，核犯刑法第二百九十四條第一項等罪遺棄罪。被告告曾於民
    國八十三年間因違反肅清煙毒條例等案件，經台灣高等法院台中分院於八十四年
    十月五日判處有期徒刑二年五月確定，於八十七年二月二十六日假釋交付保管束
    ，八十七年三月廿一日假釋期滿，執行完畢，此有台灣彰化地方法院檢察署刑案
    資料查註紀錄表乙紙附卷可稽，其受此有期徒刑執行完畢後，五年以內再犯有期
    徒刑以上之本罪，應依累犯規定加重其刑。又被告於行為時，為精神耗弱之人，
    已如前述，應依刑法第十九條規定，減輕其刑。查本件車禍發生（八十七年十一
    月八日）後，於八十八年四月廿一日，刑法新增二百八十五條之四駕駛動力交通
    工具肇事，致人死傷逃逸罪，惟被告行為時，尚無該條處罰明文，故不應論以此
    條之罪，附此說明。原審法院依刑法第二百九十四條第一項、第四十七條、第十
    九條等規定，並審酌告訴人所受傷害程度非淺，被告肇事後態度，及被告於車禍
    肇事不為救助，反駕車逃逸，其惡性不低，迄今未賠償被害人之態度等情狀，就
    遺棄罪部分量處有期徒刑九月，其認事用法，均無違誤，量刑亦屬妥適。被告上
    訴意旨，以被告於行為時，已屬心神喪失之程度，指摘原審判決不當，其上訴為
    無理由，應予駁回。
據上論結，應依刑事訴訟法第三百六十八條，判決如主文。
本案經檢察官甲○○到庭執行職務。
中      華      民      國    九十    年      三      月      七        日
                                臺灣高等法院臺中分院刑事第九庭
                                      審判長法  官  陳  筱  珮
                                            法  官  康  應  龍
                                            法  官  趙  春  碧
右正本證明與原本無異。
如不服本判決應於收受送達後十日內向本院提出上訴書狀，其未敘述上訴之理由者並
得於提起上訴後十日內向本院補提理由書（均須按他造當事人之人數附繕本）。
                                            書記官  陳  文  琴
中      華      民      國    九十    年      三      月      八        日
                                                                      Ｃ


司法院資訊處製作；財團法人民間司法改革基金會備份。
